---
title: "Projekt z SZEREGÓW CZASOWYCH"
author: "Martyna Pitera"
date: "`r Sys.Date()`"
#output: html_document
output: github_document
---

```{r setup, include=FALSE}
knitr::opts_chunk$set(echo = TRUE)
```

# Wprowadzenie

Celem projektu jest analiza dwóch szeregów czasowych.

Analizowane szeregi czasowe dotyczą wielkości populacji ludzi w wieku powyżej 55 roku życia (włącznie) oraz cen warzyw w Polsce. Oba zbiory danych pochodzą ze strony https://fred.stlouisfed.org/. \
(fred.stlouisfed.org - baza danych Rezerwy Federalnej) 

Analiza pierwszego zagadnienia ma na celu obserwację zmian zachodzących w społeczeństwie na całym świecie. Przewidywanie takich procesów jak starzenie się (lub odmładzanie) społeczeństwa wpływa np. na decyzje polityczne w sprawach polityki prorodzinnej czy prodemograficznej. Dane dotyczące populacji pochodzą z okresu od stycznia 1948 do maja 2023.

Analiza cen warzyw w Polsce pozwoli zobrazować, jak na przestrzeni roku zmieniają się ceny warzyw. W zależności od miesiąca, wahania cen są mocno zauważalne; w trakcie zbiorów są najtańsze, a pożniej drożeją, co można powiązać np. z kosztami magazynowania i przechowywania w odpowiednich warunkach.

Indeks harmonizowany cen towarów i usług konsumpcyjnych (Harmonized Index of Consumer Prices, HICP) jest miarą inflacji lub zmiany ogólnego poziomu cen. Wskaźnik ten jest stosowany w Unii Europejskiej do porównywania cen konsumpcyjnych między krajami członkowskimi.\
indeks 2015=100 oznacza, że wszystkie wartości indeksu są wyrażane jako odchylenia od poziomu cen z 2015 roku. Na przykład, jeśli indeks wynosi 105, oznacza to, że ceny wzrosły o 5% w porównaniu do roku referencyjnego.\
Ten dane dotyczą okresu od stycznia 1996 do czerwca 2023.


# Wczytanie danych
```{r a1}
setwd('C:/Users/marty/Desktop/GITHUB/ts')
pop <- read.csv('pop.csv')
veg <- read.csv('veg.csv')

colnames(pop) <- c('data','liczba')
colnames(veg) <- c('data', 'cena')

pop$data <- as.Date(pop$data)
pop$liczba <- as.numeric(pop$liczba)

veg$data <- as.Date(veg$data)
veg$cena <- as.numeric(veg$cena)

pop <- ts(pop$liczba, start=1948, frequency = 12)
pop

veg <- ts(veg$cena, start=1996, frequency = 12)
veg

is.ts(pop)
is.ts(veg)
```

# Omówienie głównych cech analizowanych szeregów na podstawie poznanych typów wykresów
## a. wykresy punktowe

```{r a2}
options(scipen=5)
plot(pop)
```

Na wykresie widać, że wielkość populacji ludzi w wieku powyżej 55 roku życia (włącznie) niemalże ciągle rośnie. Obserwowalny jest m.in. niewielki spadek pomiędzy 1980 i 2000 rokiem.

```{r a42}
plot(veg)
```

Wykres indeksu cen warzyw w Polsce charakteryzuje się trendem rosnącym oraz wyraźną sezonowością. Ceny warzyw zmieniają się w każdym roku zależnie od miesiąca; jest to przecież produkt sezonowy, nie produkowany przez okrągły rok. Zbiory odbywają się w określonych porach roku i właśnie wtedy warzywa są najtańsze. 

## b. wykresy sezonowe

```{r a3}
monthplot(pop)

monthplot(veg)
```

Powyższa funkcja pochodzi z pakietu stats i przedstawia podzbiory danych dla każdego z okresów - dla miesięcznych szeregów, dla każdego miesiąca rysowane są odrębne szeregi czasowe zawierające wartości zaobserwowane w kolejnych latach. Ponadto wyznaczana jest średnia wartość zaznaczona poziomą linią. Średnia utrzymuje się na prawie takim samym poziomie dla każdego miesiąca.

Wykres monthplot dla szeregu czasowego dotyczącego populacji ukazuje trend wzrostowy w każdym miesiącu. 
Z kolei wykres szeregu dla danych dotyczących cen warzyw przedstawia zarówno sezonowość, jak i trend wzrostowy. Średnia cen jest najwyższa w kwietniu.

```{r a4, warning=FALSE, message=FALSE}
library(forecast)

seasonplot(pop, 
           col = rainbow(75), 
           year.labels = TRUE, 
           pch = 19)

seasonplot(veg, 
           col = rainbow(27), 
           year.labels = TRUE, 
           pch = 19)
```

Funkcja seasonplot z pakietu forecast pozwala na zaprezentowanie danych w rozbiciu na kolejne okresy jednostkowe. Forma taka pomaga analizować i zauważać zarówno sezonowość okresów jak i odstępstwom od wzorca sezonowości w poszczególnych okresach (np. jednostkowe, nietypowe zachowanie w konkretnym roku).

Seasonal plot dla szeregu "pop" przedstawia kolorowe, wręcz symetryczne względem siebie linie, czyli trend.
Dla szeregu "veg" widać natomiast, że ceny warzyw zazwyczaj są najniższe w sierpniu. Następnie zaczynają powoli rosnąć, by zacząć się wyraźnie obniżać w okolicach czerwca.

## c. wykresy pudełkowe

```{r a5}
boxplot(pop ~ cycle(pop))
boxplot(veg ~ cycle(veg))
```

Wykres typu boxplot dostarcza nam syntetycznych informacji na temat zmienności szeregów dla poszczególnych okresów. Na wykresie mamy mediany, kwartyle(brzegi pudełek), wartości minimalne i maksymalne(wąsy) oraz wartości odstające (kropki)

Wykres pudełkowy potwierdza wniosek postawiony wcześniej, że w przypadku szerego "pop" średnia z każdego miesiąca utrzymuje się na bardzo zbliżonym poziomie.

Z kolei boxplot dla szeregu "veg" dowodzi, że średnia cena faktycznie osiąga najniższą wartość w sierpniu. Choć najwyższy "wąs" dotyczy stycznia, to jednak najwyższa średnia cen jest obserwowana w kwietniu.

## d. wykresy rozrzutu dla wartości opóźnionych

```{r a6}
lag.plot(pop, lags=12, do.lines=FALSE)
lag.plot(veg, lags=12, do.lines=FALSE)

```

Wykres rozrzutu jest podstawowym narzędziem graficznym wykorzystywanym do badania zależności dwóch zmiennych w klasycznej analizie danych. Na wykresach rozrzutu dla wartości opóźnionych przedstawiamy zależność wartości szeregu od wartości przesuniętych o opóźnienie lag - rysujemy pary (X(t), X(t-lag)) dla kolejnych chwil t. Jeżeli punkty na wykresie przedstawiają jednorodną chmurę punktów, bez jakiejkolwiek struktury, świadczy to o braku istotnej zależności czasowej pomiędzy wartościami szeregu przesuniętymi o konkretne opóźnienie.

Wykres rozrzutu dla pierwszego szeregu wskazuje na silną korelację danych dla opóźnień każdym krokiem. 

Dla szeregu veg zauważalna jest korelacja dla lag=1, oznacza to, że obecne wartości szeregu czasowego są skorelowane z wartościami opóźnionymi o jedną jednostkę czasu. To może wskazywać na autokorelację autoregresyjną (AR) rzędu 1, co oznacza, że bieżące wartości są zależne od wartości jednej poprzedniej obserwacji.

Mocna korelacja występuje też dla lag=12, co może wskazywać na obecność rocznej sezonowości.

## e. wykresy autokorelacji ACF

```{r a7}
acf(pop)
```

Dodatnie i powoli zanikające wartości ACF sugerują, że dane zawierają deterministyczną składową trendu. 

```{r a40}
acf(veg)
```

ACF zanikające bardzo powoli i cyklicznie wskazuje na obecność trendu sezonowego.

## f. wykresy cząstkowej korelacji PACF

```{r a8}
pacf(pop)
```

```{r a41}
pacf(veg)
```

# Dekompozycja

## a. dekompozycja addytywna szeregu z trendem

```{r a9}
dpop <- decompose(pop, type = "additive")
plot(dpop)
```

## b. dekompozycja multiplikatywna szeregu z trendem

```{r a11}
dpop1 <- decompose(pop, type = "multiplicative")
plot(dpop1)
```

Widać, że po dekompozycji multiplikatywnej wykres random jest mniej wygładzony, ma większe wahania.

## c. dekompozycja addytywna szeregu z sezonowością

```{r a10}
dveg <- decompose(veg, type = "additive")
plot(dveg)
```

## d. dekompozycja multiplikatywna szeregu z sezonowością

```{r a12}
dveg1 <- decompose(veg, type = "multiplicative")
plot(dveg1)
```

Wykres random w przypadku dekompozycji addytywnej osiąga inny przedział wartości - nawet wartości ujemne. Za to po dekompozycji multiplikatywnej wykres znajduje się "wyżej" na osi Y.

## e. dekompozycja za pomocą ruchomej średniej szeregu z trendem

```{r a13}
ts1ma1 <- filter(pop, sides=2, filter=rep(1/3,3))
ts1ma2 <- filter(pop, sides=2, filter=rep(1/7,7))
ts1ma3 <- filter(pop, sides=2, filter=rep(1/25,25))
plot(pop, col="black", lty=2)
lines(ts1ma1, col="red", lty=2)
lines(ts1ma2, col="blue", lty=2)
lines(ts1ma3, col="green", lty=2)
```

Kolorowe linie leżą niemalże na oryginalnym wykresie szeregu czasowego "pop" - od początku był on już dość gładki.

## f. dekompozycja za pomocą ruchomej średniej szeregu z sezonowością

```{r a14}
ts1ma11 <- filter(veg, sides=2, filter=rep(1/11,11))
ts1ma22 <- filter(veg, sides=2, filter=rep(1/20,20))
ts1ma33 <- filter(veg, sides=2, filter=rep(1/25,25))

plot(veg, col="black", lty=2)
lines(ts1ma11, col="red", lty=2)
#lines(ts1ma22, col="blue", lty=2)
lines(ts1ma33, col="green", lty=2)
```

Można zauważyć, że im większa wartość x w funkcji rep(1/x,x), tymbardziej linie stają się wygładzone.

## g. dekompozycja wielomianowa szeregu z trendem

```{r a15}
pop_poly1 <- tslm(pop~trend)
pop_poly2 <- tslm(pop ~ trend + season)

plot(pop)
lines(fitted(pop_poly1), col = "blue", lty = 1)
lines(fitted(pop_poly2), col = "red", lty = 2)
```

Kolorowe linie nachodzą na siebie, ukazując wyraźny trend wzrostowy bez trendu sezonowego.

## h. dekompozycja wielomianowa szeregu z sezonowością

```{r a45}
veg_poly1 <- tslm(veg~trend)
veg_poly2 <- tslm(veg ~ trend + season)

plot(veg)
lines(fitted(veg_poly1), col = "blue", lty = 1)
lines(fitted(veg_poly2), col = "red", lty = 2)
```

Niebieska linia na wykresie wskazuje na trend wzrostowy. 
Czerwona linia świadczy zaś o występowaniu sezonowości.

# Eliminacja trendu i sezonowości

Przedstawione poniżej metody pochodzą z wykładu. Zamieściłam je w celach demonstracyjnych, jednak w dalszej części (uczynienie szeregu stacjonarnym) wykorzystam różnicowanie. 

## Na szeregach powstałych po dekompozycji addytywnej

```{r a47}
dpop.trend <- dpop$trend
dpop.sezonowosc <- dpop$seasonal
dpop.indeksy <- dpop$figure
dpop.reszty <- dpop$random
barplot(dpop.indeksy, names.arg = month.abb, main="Indeksy sezonowe")
tsdisplay(dpop.reszty, main="reszty losowe")

dveg.trend <- dveg$trend
dveg.sezonowosc <- dveg$seasonal
dveg.indeksy <- dveg$figure
dveg.reszty <- dveg$random
barplot(dveg.indeksy, names.arg = month.abb, main="Indeksy sezonowe")
tsdisplay(dveg.reszty, main="reszty losowe")
```

Indeksy sezonowe są wartościami numerycznymi, które reprezentują wpływ sezonowości w szeregu czasowym. W dekompozycji multiplikatywnej szeregu czasowego, dane są rozkładane na trzy główne składowe: trend, sezonowość i reszty.\

Składowa sezonowości opisuje regularne wzorce, powtarzające się w określonym cyklu czasowym, na przykład w ciągu roku. Indeksy sezonowe są wykorzystywane do przedstawienia tych wzorców sezonowych. Są one zazwyczaj wyrażane jako wartości względne, w odniesieniu do poziomu bazowego.

Na wykresie barplot() dla szeregu pierwszego widzimy, że największy wzrost w populacji jest obserwowany w lutym, a spadek w lipcu. 

Z kolei wykres dla drugiego szeregu ukazuje największy wzrost cen warzyw w kwietniu, a największy spadek cen w sierpniu.

Reszty losowe to pozostała część szeregu, która nie została wyjaśniona przez składowe trendu i sezonowości. Można ją traktować jako losowe fluktuacje, które nie podlegają ani trendowi, ani wzorcom sezonowym.

## Odsezonowanie szeregu veg

```{r a16}
dveg1 <- decompose(veg, type = "multiplicative")
dveg2 <- seasadj(dveg1)
plot(veg)
lines(dveg2, col="orange", lty=1)
```

Żółta linia ukazuje odsezonowany szereg czasowy, jednak nadal charakteryzuje się on widocznym trendem. 

# Uczynienie szeregów stacjonarnymi

W tym celu przeprowadziłam różnicowanie na szeregach pierwotnych z pomocą funkcji diff:

```{r a19}
#Przed
tsdisplay(pop)
#Po
popdiff <- diff(pop)
tsdisplay(popdiff)
popdiff1 <- diff(popdiff, lag=12)  
tsdisplay(popdiff1)

#Przed
tsdisplay(veg)
#Po
vegdiff <- diff(veg)
tsdisplay(vegdiff)
vegdiff1 <- diff(vegdiff, lag=12)
tsdisplay(vegdiff1)
```

W celu sprawdzenia stacjonarności szeregu czasowego, przeprowadziłam test Kwiatkowskiego-Phillipsa-Schmidta (KPSS).

Hipoteza zerowa (H0): Szereg czasowy jest stacjonarny.\
Hipoteza alternatywna (HA): Szereg czasowy nie jest stacjonarny. 

```{r a20, warning=FALSE}
library(tseries)
kpss.test(popdiff1)
kpss.test(vegdiff1)
```

W obu przypadkach P-value dla testu KPSS wynosi 0.1, czyli jest większa od poziomu istotności 0.05. To oznacza, że nie ma wystarczających dowodów, aby odrzucić hipotezę zerową (H0) o stacjonarności poziomu szeregu czasowego.

Na podstawie powyższych wyników można wnioskować, że nie ma istotnych dowodów na niestacjonarność szeregów czasowych popdiff1 i vegdiff1.

# Sprawdzenie, czy szeregi są realizacją szumu białego
Symulacja szumu białego:

```{r a21}
SB2 <- rnorm(n=50)
SB2 <- as.ts(SB2)
tsdisplay(SB2, main="Szum biały dla n=50")
```

Szereg możemy uznać za realizację białego szumu jeżeli:\
  i)  co najmniej 95% autokorelacji próbkowych (ACF(h), h=1,2,.., hmax) znajduje się w przedziale       ufności \
  ii) nie ma autokorelacji „istotnie ” wychodzących poza przedział ufności \


```{r a22}
tsdisplay(SB2)
tsdisplay(popdiff1)
```

Szereg popdiff1 (czyli pop po wyeliminowaniu trendu i sezonowości) nie jest realizacją szumu białego ponieważ wartości korelacji wystają poza przedziały ufności.

```{r a23}
tsdisplay(SB2)
tsdisplay(vegdiff1)
```

Szereg vegdiff1 (czyli veg po wyeliminowaniu trendu i sezonowości) nie jest realizacją szumu białego ponieważ wartości korelacji są dość duże i wystają poza przedziały ufności.\

Dla szeregu popdiff1 warto brać pod uwagę modele AR(36), AR(24) i AR(12) oraz MA(36), MA(24), MA(12).\

Dla szeregu vegdiff1 warto brać pod uwagę modele AR(36), AR(24) i AR(12) oraz MA(35), MA(23), MA(12).\

# Metody estymacji
## Dopasowanie modelu AR dla szeregu popdiff1:

1. Metoda Yule-Walkera 

```{r a24}
popdiff1.yw <- ar(popdiff1, aic=FALSE, order.max=36, method=c("yule-walker"))
popdiff1.yw
```

2. Metoda największej wiarygodności (MLE-Maksimum Likelihood Estimation)

```{r a25}
popdiff1.mle <- ar(popdiff1, aic=FALSE, order.max=36, method=c("mle"))
popdiff1.mle
```

3. Automatyczny dobór: (aic=TRUE)

```{r a26}
popdiff1.aic <- ar(popdiff1, aic=TRUE)
popdiff1.aic
```

## Dopasowanie modelu AR dla szeregu vegdiff1:
1. Metoda Yule-Walkera 

```{r a27}
vegdiff1.yw <- ar(vegdiff1, aic=FALSE, order.max=36, method=c("yule-walker"))
vegdiff1.yw

```

2. Metoda największej wiarygodności (MLE-Maksimum Likelihood Estimation)

```{r a28}
vegdiff1.mle <- ar(vegdiff1, aic=FALSE, order.max=36, method=c("mle"))
vegdiff1.mle
```

3. Automatyczny dobór: (aic=TRUE)

```{r a29}
vegdiff1.aic <- ar(vegdiff1, aic=TRUE)
vegdiff1.aic
```

Automatyczny dobór jest zbliżony do metody Yule-Walkera. Automatyczny dobór w obu przypadkach dobrał modele rzędu niższego niż ten dobrany przed dwie pozostałe metody.

# Wyznaczenie współczynników dla modelu MA(q)

Przeprowadziłam operacje dla kilku parametrów q, ustalonych wcześniej na podstawie wykresów ACF.

```{r a30}
popdiff1_arima36 <- arima(popdiff1, order=c(0,0,36))
summary(popdiff1_arima36)

popdiff1_arima24 <- arima(popdiff1, order=c(0,0,24))
summary(popdiff1_arima24)

popdiff1_arima12 <- arima(popdiff1, order=c(0,0,12))
summary(popdiff1_arima12)
```

W przypadku podanych modeli dla szeregu popdiff1, wartości AIC sugerują, że model MA(12) ma najniższe AIC i jest preferowany.

```{r a31}
vegdiff1_arima35 <- arima(vegdiff1, order=c(0,0,35))
summary(vegdiff1_arima35)

vegdiff1_arima23 <- arima(vegdiff1, order=c(0,0,23))
summary(vegdiff1_arima23)

vegdiff1_arima12 <- arima(vegdiff1, order=c(0,0,12))
summary(vegdiff1_arima12)
```

W przypadku podanych modeli dla szeregu vegdiff1, wartości AIC sugerują, że model MA(12) ma najniższe AIC i jest preferowany.

# Wyznaczenie optymalnych modeli z wykorzystaniem funkcji auto.arima()
Dla szeregu popdiff1:


```{r a32}
popdiff1_auto_arimaAIC <- auto.arima(popdiff1,ic="aic")
popdiff1_auto_arimaAIC

popdiff1_auto_arimaAICC <- auto.arima(popdiff1,ic="aicc")
popdiff1_auto_arimaAICC

popdiff1_auto_arimaBIC <- auto.arima(popdiff1,ic="bic")
popdiff1_auto_arimaBIC
```

Niższe wartości AIC, AICC i BIC wskazują na lepsze dopasowanie modelu.

Model ARIMA(0,0,0)(0,0,1) ma wyższe wartości AIC i AICc, ale niższą wartość BIC od modelu ARIMA(0,0,1)(0,0,1).

Najlepszym modelem jest ARIMA(0,0,1)(0,0,1) wyznaczona z identycznymi współczynnikami przez dwa pierwsza kryteria dobroci dopasowania - aic i aicc.


Dla szeregu vegdiff1:

```{r a33}
vegdiff1_auto_arimaAIC <- auto.arima(vegdiff1,ic="aic")
vegdiff1_auto_arimaAIC

vegdiff1_auto_arimaAICC <- auto.arima(vegdiff1,ic="aicc")
vegdiff1_auto_arimaAICC

vegdiff1_auto_arimaBIC <- auto.arima(vegdiff1,ic="bic")
vegdiff1_auto_arimaBIC
```

Niższe wartości AIC, AICC i BIC wskazują na lepsze dopasowanie modelu.

Model ARIMA(0,0,0)(1,0,1), wyznaczony przez kryterium BIC ma niższe wartości AIC, AICc oraz BIC od modelu ARIMA(2,0,2)(1,0,1) wyznaczonego przez dwa pozostałe kryteria.

Najlepszym modelem jest zatem ARIMA(0,0,0)(1,0,1).

# Prognozowanie z wykorzystaniem metod naiwnych
Oba szeregi zostały obcięte tak, by obejmowały okres czasu do końca 2020 roku. Na tak obciętych szeregach przeprowadziłam prognozowanie na okres od 2021 roku do ostatniego miesiąca, który obejmował szereg przed obcięciem. Zestawiłam wykres prognozowany z tym, który już znamy. 


```{r a34}
popwyciete <- window(pop, start = c(1948,1), end = c(2020,12))

pop.meanf <- meanf(popwyciete, h = 29)
par(mfrow=c(2,1))
plot(pop, main="Oryginalny szereg")
plot(pop.meanf, main="Prognoza na podstawie średniej (szereg z trendem)")

popdiff1wyciete <- window(popdiff1, start = c(1949,2), end = c(2020,12))

pop.meanf1 <- meanf(popdiff1wyciete, h = 29)
par(mfrow=c(2,1))
plot(popdiff1, main="Oryginalny szereg stacjonarny")
plot(pop.meanf1, main="Prognoza na podstawie średniej (szereg z trendem - stacjonarny)")

pop.naive <- naive(popwyciete, h=29)
par(mfrow=c(2,1))
plot(pop, main="Oryginalny szereg")
plot(pop.naive, main="Metoda naiwna (szereg z trendem)")

pop.snaive <- snaive(popwyciete, h=29)
par(mfrow=c(2,1))
plot(pop, main="Oryginalny szereg")
plot(pop.snaive, main="Metoda naiwna sezonowa")

pop.dryft <- rwf(popwyciete, h=28, drift = TRUE)
par(mfrow=c(2,1))
plot(pop, main="Oryginalny szereg")
plot(pop.dryft, main="Metoda naiwna z dryftem")



vegwyciete <- window(veg, start = c(1996,1), end = c(2020,12))

veg.meanf <- meanf(vegwyciete, h = 28)
par(mfrow=c(2,1))
plot(veg, main="Oryginalny szereg")
plot(veg.meanf, main="Prognoza na podstawie średniej (szereg z trendem i sezonowością)", ylim=c(40,200))

vegdiff1wyciete <- window(vegdiff1, start = c(1997,2), end = c(2020,12))

veg.meanf1 <- meanf(vegdiff1wyciete, h = 28)
par(mfrow=c(2,1))
plot(vegdiff1wyciete, main="Oryginalny szereg stacjonarny")
plot(veg.meanf1, main="Prognoza na podstawie średniej (szereg z trendem i sezonowością - stacjonarny)")

veg.naive <- naive(vegwyciete, h=28)
par(mfrow=c(2,1))
plot(veg, main="Oryginalny szereg")
plot(veg.naive, main="Metoda naiwna")

veg.snaive <- snaive(vegwyciete, h=28)
par(mfrow=c(2,1))
plot(veg, main="Oryginalny szereg")
plot(veg.snaive, main="Metoda naiwna sezonowa",ylim=c(40,200))

veg.dryft <- rwf(vegwyciete, h=28, drift = TRUE)
par(mfrow=c(2,1))
plot(veg, main="Oryginalny szereg")
plot(veg.dryft, main="Metoda naiwna z dryftem",ylim=c(40,200))
```


# Prognozowanie z wykorzystaniem innych metod 

```{r a35 pressure, echo=TRUE}
hw.pop <- hw(popwyciete)
par(mfrow=c(2,1))
plot(pop, main="Oryginalny szereg")
plot(hw.pop, main="Prognozowanie za pomocą metody Holt-Wintersa")

hw.veg <- hw(vegwyciete)
par(mfrow=c(2,1))
plot(veg, main="Oryginalny szereg")
plot(hw.veg, main="Prognozowanie za pomocą metody Holt-Wintersa")

arima.pop <- forecast(popwyciete, h=29)
par(mfrow=c(2,1))
plot(pop, main="Oryginalny szereg")
plot(arima.pop, main="Prognozowanie za pomocą modelu ARIMA")

arima.veg <- forecast(vegwyciete, h=28)
par(mfrow=c(2,1))
plot(veg, main="Oryginalny szereg")
plot(arima.veg, main="Prognozowanie za pomocą modelu ARIMA")
```

## Ocena jakości przeprowadzonych prognoz
Za pomocą funkcji accuracy() z pakietu forecast obliczyłam miary jakości prognoz.\
Im bardziej wartości zbliżone do 0, tym lepsza jest prognoza.\
W przypadku błędu średniokwadratowego (RMSE) i średniego błędu bezwzględnego (MAE), niższe wartości wskazują na lepsze dopasowanie prognoz. Można również uwzględnić błąd procentowy bezwzględny (MAPE), gdzie niższe wartości wskazują na mniejsze procentowe odchylenie prognoz.

```{r a36}
accuracy(pop.meanf)
accuracy(pop.meanf1)
accuracy(pop.naive)
accuracy(pop.snaive)
accuracy(pop.dryft)
accuracy(hw.pop)
accuracy(arima.pop)
```

Na podstawie przedstawionych wyników wydaje się, że najlepsza prognoza dla szeregu pop to ta z wykorzystaniem metody naiwnej z dryftem.


```{r a37}
accuracy(veg.meanf)
accuracy(veg.meanf1)
accuracy(veg.naive)
accuracy(veg.snaive)
accuracy(veg.dryft)
accuracy(hw.veg)
accuracy(arima.veg)
```

Dla szeregu veg najlepsze wyniki dały metody naiwna z dryftem, Holt-Wintersa oraz ARIMA. 
